臺灣臺中地方法院民事判決　　　　　　　98年度訴字第2981號
原　　　告　曾逸慈
訴訟代理人　徐仲志律師
被　　　告　董一蓉
　　　　　　李騰瀅
上　一人之
訴訟代理人　張慶宗律師
複　代理人　何孟育律師
被　　　告　南山人壽保險股份有限公司
法定代理人　謝仕榮
訴訟代理人　江明道
　　　　　　蘇一寧
上列當事人間損害賠償事件，本院於100年3月31日言詞辯論終結
，判決如下：
    主  文
被告董一蓉應給付原告新臺幣肆佰零捌萬元整，及自民國九十九
年一月八日起至清償日止，按年利率百分之五計算之利息。
原告其餘之訴駁回。
訴訟費用由被告董一蓉負擔三分之一；餘由原告負擔。
本判決第一項於原告以新臺幣壹佰參拾陸萬元為被告董一蓉供擔
保後，得假執行。
原告其餘假執行之聲請駁回。
    事實及理由
一、按訴狀送達後，原告不得將原訴變更或追加他訴。但請求之
    基礎事實同一者，不在此限，民事訴訟法第255 條第1項第2
    款定有明文。次按訴的客觀合併，其目的既在使相同當事人
    間就私權紛爭，利用同一訴訟程序辯論、裁判，以節省當事
    人及法院勞費，並使相關連之訴訟事件，受同一裁判，避免
    發生矛盾，而達訴訟經濟及統一解決紛爭之目的。且關於客
    觀的訴之合併，民事訴訟法僅在第248條規定：「對於同一
    被告之數宗訴訟，除定有專屬管轄外，得向其中一訴訟有管
    轄權之數法院合併提起之。但不得行同種訴訟程序者不在此
    限」，並未限制其型態及種類，則基於民事訴訟採處分權主
    義之原則，自應尊重當事人有關行使程序處分權之意思，對
    其所提起的客觀合併之型態、方式及內容，儘量予以承認，
    以符合現行民事訴訟法賦予訴訟當事人適時審判請求權之精
    神（最高法院97年度台上字第1458號判決要旨參照）。本件
    原告起訴時請求被告董一蓉及南山人壽保險股份有限公司（
    下稱南山人壽公司）北臺中分公司應連帶給付原告新臺幣（
    下同）340萬元及自起訴狀繕本送達翌日起至清償日止，按
    年利率百分之5計算之利息；被告董一蓉及李騰瀅應連帶給
    付原告340萬元整及自起訴狀繕本送達翌日起至清償日止，
    按年利率百分之5計算之利；原告願供擔保請准宣告假執行
    。嗣於民國99年1月14日言詞辯論期日當庭更正「被告南山
    人壽保險股份有限公司北臺中分公司、法定代理人李宜萍」
    為「被告南山人壽公司、法定代理人謝仕榮」，復於99年4
    月28日以民事聲請狀變更其聲明為：「先位聲明：被告董一
    蓉及李騰瀅應連帶給付原告340萬元整及自起訴狀繕本送達
    翌日起至清償日止，按年利率百分之5計算之利息；被告董
    一蓉及南山人壽公司應連帶給付原告340萬元整及自起訴狀
    繕本送達翌日起至清償日止，按年利率百分之5計算之利息
    ；被告李騰瀅及南山人壽公司應連帶給付原告340 萬元整及
    自起訴狀繕本送達翌日起至清償日止，按年利率百分之5計
    算之利息；前3項給付，如被告其中一人為給付，其餘被告
    於給付範圍內同免其責任；原告願供擔保請准宣告假執行。
    備位聲明：被告董一蓉應給付原告68萬元整及自98年3月22
    日起至清償日止，按年利率百分之5計算之利息；被告董一
    蓉應給付原告340萬元整及自98年3月22日起至清償日止，按
    年利率百分之5計算之利息；被告李騰瀅應給付原告68萬元
    整及自98年3月22日起至清償日止，按年利率百分之5計算之
    利息；被告李騰瀅應給付原告340萬元整及自98年3 月22日
    起至清償日止，按年利率百分之5計算之利息；前4 項給付
    ，如被告其中一人為給付，其餘被告於給付範圍內同免其責
    任；原告願供擔保請准宣告假執行。」核其所為，雖屬訴之
    變更追加，然其備位聲明所主張之事實與先位聲明之事實，
    均為兩造間買賣投資型保單而生之民事紛爭，其先位、備位
    請求之基礎事實同一，揆諸前開說明，自應准許。
三、本件原告起訴主張：
（一）原告曾逸慈遭被告李騰瀅及董一蓉等詐騙，被告李騰瀅及
      董一蓉為共同侵權行為人自應依第185條第1項連帶負損害
      賠償責任：被告李騰瀅，其原本任職於宏利人壽之業務員
      ，後因犯罪而離職，其利用職務之便夥同任職於南山人壽
      之同夥董一蓉，於95年12月間先向原告曾逸慈謊稱要幫原
      告買南山人壽之投資型保單，獲利每年可達20%，原告不
      疑有他，遂於96年3月21日由原告之夫呂長陽的戶頭匯款
      340萬元到南山人壽保險股份有限公司戶頭，被告李騰瀅
      及董一蓉等為了取信原告於97年3月24、25日分別匯30萬
      元及4月8日匯8萬元到原告戶頭，但於97年底，原告覺得
      為何1年來被告李騰瀅及董一蓉等始終未交付南山人壽之
      保單，遂找被告董一蓉詢問，被告董一蓉虛與偽蛇後，表
      示要讓原告放心遂先簽署1份合約書（下稱系爭合約書）
      ，證明原告確曾交付340萬元給被告李騰瀅及董一蓉作為
      投資金額，且被告等每年須提供20% 之利息68萬約定云云
      ;惟對於其提供保單號碼【Ｚ000000000 、Ｚ000000000、
      Ｚ000000000】之保單（下稱系爭保單）為何不是以原告名
      義購買，被告董一蓉支吾其詞，辯稱是作業程序需要，會
      再改為原告名字來詐騙原告；惟此後，該2人即避不見面
      。按本件被告董一蓉等利用原告資訊不對稱下，相信被告
      等均認職於保險公司，已於訂約之際使用詐騙手段及聲稱
      幫原告買高獲利保單，利用原告之信賴，使原告對締約之
      基礎事實發生錯誤之認知，而締結在客觀對價上顯失均衡
      之契約系屬締約詐欺原告因而被告李騰瀅及董一蓉等之行
      為，係共同不法侵害原告之權利者，自應負連帶負損害賠
      償責任。
（二）原告曾逸慈遭被告李騰瀅及董一蓉等詐騙，被告南山人壽
      公司北台中分公司與董一蓉自應依第188條第1項連帶負損
      害賠償責任：依財政部依據保險法第177條所頒訂之「保
      險業務員管理規則」，保險業務員提供勞務具「專屬性」
      ，且其「替代性」受限制；此與民法委任契約及承攬契約
      之勞務提供屬「非排他性」，尚屬有間；又上開「保險業
      務員管理規則」第15條第1項及第17條，亦明文要求保險
      公司就保險業務員「嚴加管理」、「負連帶責任」及「訂
      定業務員之管理辦法及報酬支給標準。」，足見吳文善與
      原告之關係，縱非全屬僱傭關係，亦應有僱傭關係存在。
      （臺北高等行政法院判決90年度訴字第3821號）。又依財
      政部依據保險法第177條所頒訂之「保險業務員管理規則
      」規定茲再就被告董一蓉所屬保險業務員提供勞務之方式
      及相關法規分析其性質如下：（1）勞務給付之替代性受
      限制、（2）勞務提供之不可分割性、（3）工作時間配置
      之不易分割性及勞務專屬性、（4）高度之業務裁量權。
      再次依財政部88年4月1日台財稅第881906553號函釋略以
      ：保險業務員取自所屬公司之報酬，雖係按招攬業績給付
      ，惟因保險業務員依保險業務管理規則之規定，應專為其
      所屬公司從事保險之招攬，並依公司訂定之業務員管理辦
      法及報酬支給標準，接受公司管理及受領報酬，仍屬所得
      稅法第14條第1項第3款規定，為工作上提供勞務之薪資所
      得。本案被告就其所屬保險業務員因勞動契約而獲得之各
      項報酬，均係以薪資所得名目就源扣繳所得稅，即已自認
      其間具有僱傭關係。是被告董一蓉既與被告南山人壽公司
      間成立僱傭契約，其因詐騙原告而使原告因其詐騙行為所
      產生之損失，被告南山人壽公司自應依民法第188條第1項
      規定負連帶損害賠償之責。
（三）並聲明：先位聲明：1、被告董一蓉及李騰瀅應連帶給付
      原告340萬元整及自起訴狀繕本送達翌日起至清償日止，
      按年利率百分之5計算之利息；2、被告董一蓉及南山人壽
      公司應連帶給付原告340萬元整及自起訴狀繕本送達翌日
      起至清償日止，按年利率百分之5計算之利息；3、被告李
      騰瀅及南山人壽公司應連帶給付原告340萬元整及自起訴
      狀繕本送達翌日起至清償日止，按年利率百分之5計算之
      利息；4、前3項給付，如被告其中一人為給付，其餘被告
      於給付範圍內同免其責任；4、原告願供擔保請准宣告假
      執行。備位聲明：1、被告董一蓉應給付原告68萬元整及
      自98年3月22日起至清償日止，按年利率百分之5計算之利
      息；2、被告董一蓉應給付原告340萬元整及自98年3月22
      日起至清償日止，按年利率百分之5計算之利息；3、被告
      李騰瀅應給付原告68萬元整及自98年3月22日起至清償日
      止，按年利率百分之5計算之利息；4、被告李騰瀅應給付
      原告340萬元整及自98年3月22 日起至清償日止，按年利
      率百分之5計算之利息；5、前4項給付，如被告其中一人
      為給付，其餘被告於給付範圍內同免其責任；6、原告願
      供擔保請准宣告假執行。
四、被告董一蓉則以：伊未曾簽立系爭合約書，簽名不是伊簽的
    ，指紋也不是伊蓋的；當時簽訂合約書時原告、被告李騰瀅
    與伊都在場，原告和被告李騰瀅拿合約書給伊的時候，伊就
    說這種東西伊絕對不會簽。原告既然也在保險公司任職，應
    該知道保險公司不會同意保單轉讓；且南山人壽公司的產品
    沒有每年要給投資人多少錢的產品，必須要6年到期才有本
    金與利息之領取，南山人壽公司的保單有清楚記載沒有百分
    之20利息這種東西，所以百分之20的利息是要業務員給客戶
    ，但業務員連百分之10的酬勞都沒有賺到，如何給投資人百
    分之20利息等語，資為抗辯。並聲明：原告之訴及假執行聲
    請均駁回。
五、被告李騰瀅則以：被告李騰瀅因早於94年間即向董一蓉買投
    資型保單並有獲利超過20％，乃於95年底介紹原告曾逸慈購
    買投資型保單，原告於96年3月21日將340萬元匯至被告李騰
    瀅所指定中國信託公益分行帳戶再匯至南山人壽帳戶，因該
    投資型保單有獲利，被告李騰瀅乃於97年3月24日、25日分
    別匯款30萬元及4月8日匯款8萬元（合計68萬元）至原告曾
    逸慈帳戶，原告曾逸慈於第一年確已獲取20％利潤，孰知，
    97年下半年因發生金融大海嘯該投資型保單在董一蓉操作
    下發生重大虧損，被告李騰瀅自己也因委託董一蓉操作而虧
    損一百多萬元，遂無法將20％利潤匯予原告，被告李騰瀅同
    為金融大海嘯之被害人，絕無詐騙原告之故意。被告李騰瀅
    係本著投資分享之心情介紹原告購買投資型保單，因宏利人
    壽僅29檔基金，南山人壽則有百餘檔基金，被告李騰瀅曾介
    紹董一蓉親自向原告解釋如何可達到如此高之獲利，當時係
    約定保證1年獲利20％，如超過20％則歸被告李騰瀅與董一
    蓉，被告李騰瀅與董一蓉於96年4月30日曾共同簽立確認書
    （下稱系爭確認書）予原告曾逸慈，確認原告所投資340 萬
    元係交予被告李騰瀅並以被告李騰瀅名義購買南山人壽三份
    投資型保單承諾每年給付340萬元20％即68萬元作為利息
    ，在金融大海嘯後，因董一蓉操作發生鉅額虧損，乃由董一
    蓉與原告於97年12月31日親筆簽訂合約書，確認董一蓉提供
    每年20％利息，為期5年，從96年3月21日至101年3月21日，
    顯見原告對於相關細節及遊戲規則均知之甚詳，並未遭受矇
    騙，如今因金融大海嘯發生鉅額虧損，被告李騰瀅也遭受損
    害，被告李騰瀅絕無詐欺之不法所有意圖等語，資為抗辯。
    並聲明：（一）原告之訴及假執行之聲請均駁回。（二）如
    受不利之判決，被告李騰瀅願供擔保，請准免為假執行。
六、被告南山人壽公司則以：
（一）原告曾逸慈與被告公司間曾簽訂系爭保單，原告對於系爭
      保單之狀況及效力均不爭執；惟其於本案所爭執之系爭保
      單的保險契約均非以其為要保人或被保險人(此3張保單
      之要保人/被保險人均為另1被告李騰瀅)，原告於系爭保
      單，均非保險契約之當事人。查原告主張其遭另被告董一
      蓉(被告公司之業務員)詐騙保費金額後未為其投保、反以
      被告李騰瀅為要保人/被保險人投保前開3張投資型保險
      ，而被告公司應為業務員行為負連帶責任等云云，自應責
      命原告先就其遭被告董一蓉詐欺之事實負舉證之責。原告
      並無具體事證，而僅泛言其於95~96年間曾交付340萬元予
      被告公司業務員董一蓉作為投資金額，使其投保投資型商
      品、雙方又約定由被告董一蓉每年支付如數利息等云云，
      惟依其所提出之匯款金額等證物資料，僅能證明渠等3人
      間(即原告曾逸慈、被告董一蓉及李騰瀅)有金錢往來之記
      錄，尚無法證明被告公司之業務員董一蓉於業務上有何詐
      欺行為，而被告公司須為其執行業務上行為負連帶責任之
      理；又，其所提出之系爭合約書，其簽署日期為97年12月
      31日，亦與其所主張遭詐之時間95年12月間及96年間之時
      間不符，合約書之內容尚有多處疑點及矛盾之處，其真實
      性尚有待進一步查證，原告之主張顯不可採。退步言，縱
      使該合約書確為被告公司業務員董一蓉所親簽，依其內容
      亦難認屬業務上行為，渠等2人間之金錢往來或借貸關係
      與被告公司間有何關聯？被告公司自無法律上原因須為業
      務員董一蓉之個人行為負連帶責任。被告董一蓉(原名董
      進財)於90年11月23日與被告公司簽訂業務代表合約書，
      擔任業務員並同意「承攬」南山人壽之保險業務工作。被
      告董一蓉於合約有效期間內負責招攬保險及經收保險費等
      業務，係從事業務之人，其與被告公司間係屬承攬關係，
      被告公司對其行為負定作人責任，僅於定作人於定作或指
      示有過失時，定作人始負損害賠償之責，民法第189條後
      段定有明文；則，原告須證明其確實於被告公司業務員董
      一蓉對其招攬保險時，因被告公司之指示不當或有過失，
      致其有遭業務員董一蓉詐欺且受有損害，被告公司始須對
      承攬工作之業務員董一蓉之行為負損害賠償之責。原告一
      再陳稱其因被告董一蓉不實招攬，表示當時存在有足以使
      其合理信賴、投資報酬率達20%以上之投資型保單，致使
      其與被告董一蓉、李騰瀅等人約定，由其出資系爭訴訟標
      的340萬元，以被告李騰瀅為要/被保險人向被告公司投保
      系爭保單等云云，造成其受有如數之損害，進而主張被告
      董一蓉係被告公司之業務員，所以被告南山人壽公司自應
      就業務員董一蓉之行為負連帶責任，然，由其所起訴主張
      之理由、提出之證物資料，僅能得知渠等3人間有私人債
      權債務關係，豈其竟以被告董一蓉、李騰瀅未依約給付本
      金、利息，卻進而向毫不知情的第3人-南山人壽公司請求
      給付，僅係因被告董一蓉為南山人壽公司之業務員？原告
      既與南山人壽公司間就系爭保單並無存在保險契約關係，
      其亦未能就被告公司前業務員(即被告)董一蓉有向其招攬
      系爭保單負完全的舉證之責，其起訴主張即屬無法律上原
      因，而不足為採。
（二）按，民法第188條第1項係指受僱人因執行職務不法侵害他
      人權利，僱傭人於其執行職務範圍內負連帶賠償責任，故
      民法第188條自須以「僱傭關係」之存在為前提，始有該
      條款之適用。然查，被告董一蓉與被告南山人壽公司間簽
      立有業務代表合約書，依該業務代表合約內容可知，其與
      南山人壽間係屬承攬關係，而非僱佣關係；而原告主張董
      一蓉為被告南山人壽公司之受僱者，而援引民法第188 條
      第1項請求被告公司就被告董一蓉之行為負連帶責任，即
      屬認事用法有所錯誤，不足為採。再按，原告主張因被告
      董一蓉為保險業務員，依其提供勞務方式及相關法規分析
      主張其在性質上有「勞務給付之替代性受限」、「勞務提
      供之不可分害性」、「工作時間配置之不易分割性及勞專
      屬性」及「高度之業務裁量權」，主張其與被告南山人壽
      公司間屬僱傭關係，亦屬對於法律關係之認定有所誤會。
      設若，被告董一蓉與南山人壽公司間屬僱傭關係，則雙方
      間之法律關係即有勞動基準法之適用，然查，依台北地院
      99勞訴字第202號判決，亦認南山人壽之業務員非屬勞動
      基準法（下稱勞基法)第2條第1項第1款所定義之勞工，且
      業務員與南山人壽所簽立之合約書內容，因欠缺「人格從
      屬性」概念(按「人格從屬性」，在於勞工之勞務提供係
      透過雇主之指揮監督權決定其提供之內容，而非由勞工自
      主決定其勞務提供內容)，再者，南山人壽公司對業務員
      所提供之報酬，係來自業務員提供勞務成果之對價，與勞
      基法所定義之勞工乃以「從事工作亦即勞務提供而獲致報
      酬」之重大特微有別，因此兩者間之契約亦非屬勞基法上
      所稱勞動契約。承上，被告南山人壽與被告董一蓉間屬承
      關係即屬無疑，二者間之法律關係及損害賠償責任承擔，
      自應以民法第189條為憑，被告公司(定作人)對被告董一
      蓉(承攬人)因執行承攬事項，不法侵害他人權利，除於定
      作或指示有所過失，否則不負損害賠償責任。故倘若原告
      欲請求被告南山人壽公司就被告董一蓉之侵權行為負連帶
      責任，則應由其就被告南山人壽於定作或指示有何過失負
      舉證之責等語，資為抗辯。
（三）並聲明：1、原告之訴及假執行聲請均駁回。2、如獲不利
      判決，願供擔保請准免為假執行。
七、本件原告主張原告於96年3月21日經由其夫呂長陽之帳戶匯
    款300萬元至被告南山人壽公司之帳戶內（匯款單是以李騰
    瀅名義匯出）。其餘的40萬元則是於96年4月8日以李騰瀅名
    議會到南山人壽之帳戶內；被告李騰瀅曾於97年3 月24日、
    同年月25日及同年4月8日分別匯款30萬元、30萬元及8萬元
    至原告帳戶內；被告董一蓉為被告南山人壽公司之保險業務
    員，並為該公司招攬保險業務；被告李騰瀅於96年4月30日
    曾書立卷附之確認書交原告收執等情，業據其提出系爭合約
    書、確認書、匯款單據及原告郵局存摺影本等（見本院卷第
    12-13頁、第19頁、第99頁）為證，且為被告所不爭執，自
    堪信為真實。
六、得心證之理由：
（一）先位部分：
   1、按依民法第184條第1項前項之規定，侵權行為以故意或過
      失不法侵害他人之權利為成立要件，故主張對造應負侵權
      行為責任者，應就對造之有故意或過失負舉證責任。最高
      法院復著有58年台上字第1421號判例、82年度台上字第26
      7號判決見解可參。
   2、經查，原告購買之系爭保單，係經由被告李騰瀅之介紹，
      以被告李騰瀅的名義向被告董一蓉購買等情，為原告及被
      告董一蓉、李騰瀅等所不否認，並有系爭確認書在卷可稽
      。縱被告董一蓉確有保證獲利之語，惟原告既自承為保險
      業務員（見本院卷第140頁背面、第182頁），其對投資型
      保單應有相當瞭解，並非不具教育程度或投資經驗之人，
      有自行評估盈虧之能力。原告復表示：「（本身自己也從
      事保險業務員，應該很清楚沒有保證年獲利百分之20利息
      ，到期又會返還本金之投資型保單，何以有信賴？）本院
      卷19頁（筆錄誤為49頁）合約書，我有懷疑，但我覺得董
      一蓉敢簽我就敢買...」（見本院卷第181頁背面），足見
      原告對購買系爭保單之獲利既生質疑，仍同意申購系爭保
      單，係評估自身風險承擔能力及報酬期望後所為之決定，
      況原告購買系爭保單乃投資行為，本存有一定風險，原告
      於投資前理應審慎評估保單投資標的之未來展望、獲利可
      能以決定是否參與投資，殊無僅因被告李騰瀅推薦系爭保
      單，以及事後系爭保單產生虧損或未達保證獲利，即得遽
      認被告董一蓉、李騰瀅自始即有詐欺之侵權故意。
   3、又原告所稱被告董一蓉保證系爭保單每年獲利將達20% 等
      情，於購買系爭保單當時並未留下任何書面證明，若被告
      董一蓉、李騰瀅等確實自始即打算詐騙原告，則於被告李
      騰瀅取得原告匯出之340 萬後，被告董一蓉、李騰瀅等大
      可從此避不見面，或同聲否認曾向原告保證獲利，則被告
      李騰瀅先匯款38萬予原告，再與被告董一蓉分別書立系爭
      確認書與合約書予原告等行為，豈非徒然留下證據供原告
      爭訟，顯與常理有違。
   4、原告起訴時雖主張，被告李騰瀅曾表示將以原告名義投保
      ，但系爭保單之投保人名義卻不是原告等語。惟原告於審
      理中自承：購買系爭保單時，被告李騰瀅曾告知將以李騰
      瀅之名義購買，之後再轉至原告名下等語（見本院卷第
      120頁）；被告李騰瀅又否認曾承諾要將系爭保單換為原
      告之名義，則原告既未能舉證與被告李騰瀅間確有轉讓系
      爭保單之合意，自不得以被告李騰瀅未將系爭保單之投保
      名義人改為原告，即認被告李騰瀅有詐欺之意圖。
   5、綜上，原告既未能舉證證明被告董一蓉、李騰瀅有何出於
      故意之詐欺行為或違反善良管理人義務之過失行為，自不
      能令被告董一蓉、李騰瀅負民法第184條第1項前段及第18
      5條之侵權行為損害賠償責任。
   6、至被告南山人壽公司部分：
    (1)民法第一百八十八條第一項所謂受僱人因執行職務不法侵
      害他人之權利，不僅指受僱人因執行其所受命令，或委託
      之職務自體，或執行該職務所必要之行為，而不法侵害他
      人之權利者而言，即受僱人之行為，在客觀上足認為與其
      執行職務有關，而不法侵害他人之權利者，就令其為自己
      利益所為亦應包括在內，最高法院42年臺上字第1224號判
      例意旨參照。復按民法第一百八十八條所定僱用人之連帶
      賠償責任，以受僱人因執行職務不法侵害他人之權利，始
      有其適用。倘係受僱人個人之犯罪行為而與執行職務無關
      ，即與該條規定之要件不合，殊無因受僱人濫用職務或利
      用職務上之機會及與執行職務之時間或處所有密切關係之
      行為，其外觀在客觀上認與執行職務有關，不法侵害他人
      之權利，遽認僱用人應與該受僱人負連帶賠償責任，最高
      法院89年度臺上字第2539號判決意旨參照。是以，從上述
      判例及判決要旨之說明，兩相對照，乍看之下似有扞格之
      處，惟細繹其旨，所謂「受僱人個人犯罪行為」、「受僱
      人個人不法行為」等，並非指一切受僱人個人之不法行為
      ，均得作為僱用人免責之依據，蓋僱用人責任之成立，本
      質上必須建立在受僱人之行為，已該當民法第一八四條侵
      權行為為前提，而民法第一八四條之侵權行為，本質上又
      必須以「故意過失不法侵害他人權利」為前提，從而，倘
      受僱人之行為，只要是「不法」、「犯罪行為」，則僱用
      人均無庸負責，顯然係對上揭判決之錯誤理解，例如受僱
      人酒後駕車、詐欺之行為，於刑法上均係個人之犯罪行為
      ，倘謂此即引用上揭判決，而認為僱用人無庸負責，其對
      判決錯誤理解甚明。是以，應將前揭最高法院判決所涉之
      案例事實加以細繹，始不致於錯誤解讀最高法院判決之意
      。
    (2)蓋侵權事實之產生，有基於受僱人與被害人間「偶然」之
      發生，如貨車司機於送貨過程中肇事，致他人死傷之例；
      亦有基於受僱人與被害人間，於事發前，即有某程度之交
      易接觸關係，如一般盜賣股票案件，證券公司之營業員與
      客戶間，因股票買賣下單而有交易接觸。因此，倘由「被
      害人」角度觀之，被害人已透過該交易接觸關係，可以得
      知受僱人之行為「顯與執行職務無關」，則嗣後縱發生損
      害，倘允被害人得主張僱用人責任，對僱用人來說，非但
      無從預見而加以預防，對被害人來說，其既可預見受僱人
      之行為，並非執行職務，嗣後卻又主張僱用人連帶責任，
      其自不值得保護。從而，本院認為，在判斷僱用人應否為
      受僱人之行為負責時，必須依案例事實之不同，分別適用
      前揭判例及判決。倘受僱人與被害人間，於事發前並無任
      何交易接觸關係，侵權事實之產生，僅係基於「偶然」因
      素而致，則得援引前揭判例及相似判決之意旨（如最高法
      院90年度臺上字第1235號、90年度臺上字第1991號等），
      苟受僱人之「行為外觀」，具有執行職務之形式，即便是
      濫用職務之行為，或利用職務上之機會，及與執行職務時
      間、處所，有密切關係，均應涵攝在內。反之，若受僱人
      與被害人於事發前，已有某程度之交易接觸關係，且透過
      該層交易接觸關係，已得讓被害人就「何謂執行職務行為
      」有所認知，甚至被害人對於受僱人之行為，已可預見「
      非執行職務行為」，則此時，應由被害人之角度，若可預
      見「非執行職務行為」，即屬前揭判決所稱「個人犯罪行
      為而與執行職務無關」之情形。
    (3)經查，本件原告自承於從事保險業務員期間，知悉投資型
      保單之架構，對於被告董一蓉所提之合約書，有所懷疑，
      但認為被告董一蓉敢簽，伊就敢買等語，且被告李騰瀅亦
      陳述，當時百分之二十之獲利，是被告董一蓉陳述的，且
      本院審酌卷附之合約書及確認書，均明顯與一般人壽公司
      保單不同，其性質上類似於私人間之文書，是以，本件兩
      造間，於事發前已有認識，且均從事保險業務關係，有某
      程度之交易接觸關係，而從被害人即本件原告之角度觀之
      ，其基於自己從事保險業務員之經驗，已明知沒有百分之
      二十獲利之保單，從而，被告董一蓉之行為，顯然並非其
      執行職務之行為，是以，本件南山人壽自無庸負負擔連帶
      賠償責任。故原告請求被告南山人壽公司依民法第188條
      第1項負連帶賠償其損失，即為無理由。
   7、綜上所述，原告依侵權行為損害賠償之法律關係請求被告
      董一蓉、李騰瀅及南山人壽公司連帶給付系爭款項，均無
      理由，此部分之主張應予駁回。
（二）備位部分：
   1、按所謂訴之預備之合併，係謂同一原告對於同一被告，將
      理論上不相容之數請求，在同一訴訟程序合併主張。而將
      該數項請求定有順序，預慮在先順序之請求在法律上或事
      實上無理由時，即要求就後順序之請求加以裁判。經查原
      告雖提起先位及備位之訴，然其請求並非理論上不相容，
      且亦非將該數項請求定有順序，預慮在先順序之請求在法
      律上或事實上無理由時，始要求就後順序之請求加以裁判
      ，係兩者均請求法院為判決。原告所提起之先位及備位之
      訴，其請求核僅屬各請求有獨立目的無牽連單純之合併。
      爰就原告之請求併加以裁判，而非以原告主張之先位請求
      無理由時，始就原告主張之備位請求為裁判，合先敘明。
   2、被告李騰瀅於本院審理中供稱，伊親眼看到被告董一蓉在
      系爭合約書上簽名和蓋手印，其他部分也是被告董一蓉寫
      的等語明確。另原告提出之合約書（本院卷第19頁），被
      告董一蓉雖否認於系爭合約書簽名，然查該合約書上所載
      之「董一蓉」簽名，與卷附系爭保單之要保書上之董一蓉
      簽名（見本院卷第52頁至第71頁），核其運筆、連筆、收
      筆及勾勒等筆劃特徵上，以目視方法觀察比對，兩者之運
      筆型態及筆劃順序多屬相同，況被告董一蓉亦自承合約書
      上的簽名，看起來跟伊之簽名很像沒錯等語（本院卷第23
      1頁反面），故此部分堪以認定為被告所書寫，從而，被
      告董一蓉自應負履行該合約書之責。又系爭合約書既已載
      明「還款或是利息有延誤，甲方可行使乙方簽名之本票
      ...」，卷內雖無上開本票，惟原告曾透過被告李騰瀅之
      帳戶匯款乙節，有卷附匯款單據影本可證，且簽立該合約
      書時，兩造共三人均在場等情，亦為兩造不爭執，而於97
      年3月24日、3月25日、4月8日間，共有三筆，分別為30萬
      元、30萬元、8萬元，共68萬元之金額轉入原告位於郵局
      之帳戶乙節，亦有卷附存摺影本可證，經核匯款之時間、
      68萬元匯入之時間確與合約書所載「96年3月21日…每年
      的21日前支付」之時間相符，金額68萬元，亦與合約書所
      載每年百分之二十之利率相符，至合約書所載之日期，雖
      為97年12月31日而與利息之匯入有所不符，然此部分原告
      稱係其倒填日期，且本院衡酌被告李騰瀅亦稱合約書確實
      為被告董一蓉所簽等情，認原告所稱日期倒填，確有可能
      。從而，本院綜合審酌上情，並佐以契約之文字用語「本
      金」、「利息」、「歸還本金」、「還款」等詞，均與一
      般消費借貸契約相符，故就契約整體觀察，本院認合約書
      之當事人真意，應係若乙方（即被告董一蓉）未依約償還
      本金及利息，甲方即可於到期日前直接請求償還本金。今
      被告董一蓉既未依系爭合約書給付原告系爭金額，原告自
      得請求被告董一蓉給付本金即新臺幣340萬元。
   3、原告雖依系爭確認書（本院卷第99頁），主張被告李騰瀅
      應基於契約關係給付本金及利息，惟參酌系爭合約書與確
      認書之書立方式，合約書有甲乙方即原告與被告董一蓉之
      簽名及指印，而確認書僅有被告李騰瀅之簽名及指印，是
      合約書之書立顯然較為慎重。且原告與被告李騰瀅均表示
      系爭合約書簽立之時，被告李騰瀅亦在場（本院卷第119
      頁背面、第141頁），若原告認為被告李騰瀅亦為契約之
      當事人，需與被告董一蓉共同負擔該本金及利息之償還責
      任，原告大可要求在場之被告董一蓉、李騰瀅一同書立系
      爭合約書，而無須僅由被告董一蓉簽立合約書，再另行由
      被告李騰瀅書立確認書，此大費周章之程序，自與一般交
      易常情相違。且觀該確認書所提及「96年3月21日」、原
      告出資金額（340萬元），利率（20%），利息支付時間（
      每年）等情，均與系爭合約書所載內容相符，何況原告匯
      出之金額，僅共340萬元，並非各別基於合約書及確認書
      ，而分別匯出二筆340萬元之款項，顯見該確認書與合約
      書所指，均係同一契約關係，僅係被告李騰瀅所出具，用
      以證明原告於系爭合約書所取得之權利，其性質充其量僅
      具有補充、解釋、說明系爭合約書之效力，並非獨立成立
      於原告與被告李騰瀅之契約。是原告要求被告李騰瀅依系
      爭確認書負給付系爭金額之責，並無理由，不應准許。
七、綜上所述，原告先位聲明部分依第184條第1項前段、第185
    條、第188條等規定，請求被告董一蓉、李騰瀅及南山人壽
    公司連帶給付原告340萬元，及自99年1月8日起至清償日止
    ，按年息5％計算之利息，為無理由，應予駁回。其備位聲
    明部分依契約之法律關係請求被告給付原告408萬元，及自
    起訴狀送達翌日即99年1月8日起至清償日止，按年息5％計
    算之利息，為有理由，應予准許。請求被告李騰瀅給付原告
    408萬元，及自99年1月8日起至清償日止，按年息5％計算之
    利息部分，為無理由，應予駁回。又原告備位聲明中，針對
    「九十八年三月二十二日起至清償日止」部分，金額、範圍
    並不明確，亦未指出其計算之標準及依據，此部分無從認定
    ，亦無理由，併予駁回。
八、原告就訴之聲明第1項陳明願供擔保，聲請宣告假執行，經
    核其勝訴部分，合於法律規定，爰酌定相當之擔保金額宣告
    之；原告其餘假執行之聲請，因該部分訴之駁回而失所依據
    ，應予駁回。
九、本件事證已臻明確，兩造其餘攻擊防禦方法及舉證，核與判
    決結果無影響，爰不再一一論列，併予敘明。
十、訴訟費用負擔之依據：民事訴訟法第79條、第85條第1項。
中    華    民    國   100    年    4     月    28    日
                  民事第二庭    法  官  林慶郎
正本係照原本作成。
如對本判決上訴，須於判決送達後20日內向本院提出上訴狀。如
委任律師提起上訴者，應一併繳納上訴審裁判費。
中    華    民    國   100    年    4     月    28    日
                                書記官  王淑燕